ACORDAO-COMPLETO-2410926

ACÓRDÃO 3228/2020 ATA 46/2020 - PLENÁRIO

VISTOS, relatados e discutidos estes autos de tomada de contas especial instaurada em cumprimento ao item 9.7 do Acórdão 901/2010-TCU-Plenário, em razão da não comprovação da boa e regular aplicação dos recursos federais repassados pela Fundação Jorge Duprat Figueiredo de Segurança e Medicina no Trabalho (Fundacentro) à Força Sindical, que tinha por objeto a análise do custo social, humano e econômico dos acidentes de trabalho no município de São Paulo/SP,
	ACORDAM os Ministros do Tribunal de Contas da União, reunidos em Sessão do Plenário, ante as razões expostas pelo Relator, em:
	9.1. com fundamento nos arts. 1º, inciso I, 16, inciso III, alínea "c" e 19, da Lei 8.443/1992, julgar irregulares as contas da Força Sindical (65.524.944/0001-03) e da Fundação Escola de Sociologia e Política de São Paulo (63.056.469/0001-62) , condenando-os, solidariamente, ao pagamento do débito discriminado a seguir, atualizado monetariamente e acrescido dos juros de mora devidos, calculado desde a data de ocorrência indicada até sua efetiva quitação, na forma da legislação vigente, fixando o prazo de 15 (quinze) dias, a contar do recebimento da notificação, para que seja comprovado, perante este Tribunal, o recolhimento da quantia à Fundação Jorge Duprat Figueiredo de Segurança e Medicina no Trabalho (Fundacentro) , nos termos do art. 23, inciso III, alínea "a", da referida Lei, c/c o art. 214, inciso III, alínea "a", do Regimento Interno do TCU:
	Valor histórico
	Data
	Débito/Crédito

	450.000,00
	5/12/2001
	D

	84.100,00
	5/12/2001
	C

	200.000,00
	10/7/2002
	D

	300.000,00
	29/8/2002
	D

	62.984,80
	31/7/2017
	C

	63.135,95
	29/8/2017
	C

	63.255,90
	28/9/2017
	C

	63.367,11
	25/10/2017
	C

	63.623,21
	30/11/2017
	C

	63.801,36
	21/12/2017
	C

	64.082,08
	30/1/2018
	C

	64.267,92
	28/2/2018
	C

	64.473,58
	20/3/2018
	C

	64.620,26
	26/4/2018
	C

	64.762,42
	24/5/2018
	C

	65.021,74
	26/6/2018
	C

	65.840,74
	26/7/2018
	C

	66.058,02
	29/8/2018
	C

	65.998,57
	28/9/2018
	C

	66.315,36
	31/10/2018
	C

	9.2. com fundamento no art. 57 da Lei 8.443/1992, aplicar, individualmente, à Força Sindical (CNPJ 65.524.944/0001-03) e à Fundação Escola de Sociologia e Política de São Paulo (CNPJ 63.056.469/0001-62) multa no valor de R$ 140.000,00 (cento e quarenta mil reais) , atualizado monetariamente desde a data do presente acórdão até a do efetivo recolhimento, se for pago após o vencimento, na forma da legislação vigente, fixando o prazo de 15 (quinze) dias, a contar do recebimento da notificação, para que seja comprovado, perante este Tribunal, o recolhimento da quantia ao Tesouro Nacional, nos termos do art. 23, inciso III, alínea "a", da referida Lei, c/c o art. 214, inciso III, alínea "a", do Regimento Interno do TCU;
	9.3. com fundamento no art. 28 da Lei 8.443/1992, autorizar, desde logo, a cobrança judicial das dívidas, caso não atendida a notificação;
	9.4. com fundamento no art. 16, § 3º, da Lei 8.443/1992, c/c art. 209, § 7º, do Regimento Interno do TCU, remeter cópia deste acórdão à Procuradoria da República em São Paulo, para adoção das medidas que entender cabíveis; e
	9.5. dar ciência deste acórdão aos responsáveis.

Tomada de contas especial instaurada em razão da não comprovação da boa e regular aplicação de recursos de convênio que tinha por objeto analisar o custo social, humano e econômico dos acidentes do trabalho no município de São Paulo, nas categorias de trabalhadores metalúrgicos, da construção civil e do setor de transporte urbano, identificando as principais causas destes acidentes.

Força Sindical (65.524.944/0001-03).

3. Responsáveis: Força Sindical (65.524.944/0001-03); Fundação Escola de Sociologia e Política de São Paulo (63.056.469/0001-62).

Aroldo Cedraz.

13.1. Ministros presentes: José Mucio Monteiro (Presidente), Walton Alencar Rodrigues, Benjamin Zymler, Augusto Nardes, Aroldo Cedraz, Raimundo Carreiro, Ana Arraes e Bruno Dantas (Relator).
13.2. Ministro que alegou impedimento na Sessão: Aroldo Cedraz.
13.3. Ministros-Substitutos presentes: Augusto Sherman Cavalcanti, Marcos Bemquerer Costa, André Luís de Carvalho e Weder de Oliveira.

ACORDAO-COMPLETO-2504913

Acórdão 1955/2022 - Plenário

ACORDAO-COMPLETO-2555002

Acórdão 2510/2022 - Plenário

BRUNO DANTAS

Por registrar as principais ocorrências dos autos até o momento, resumindo os fundamentos das peças acostadas, adoto como relatório, com os ajustes necessários, a instrução da secretaria responsável pela análise do processo (peça 100) , que contou com a anuência do corpo diretivo da unidade (peças 101 e 102) :
"1. Trata-se de tomada de contas especial instaurada em cumprimento ao item 9.7 do Acórdão 901/2010-TCU-Plenário, tendo em vista a não comprovação da boa e regular aplicação dos recursos federais repassados no âmbito do Convênio SIAFI 424761, firmado entre a Fundação Jorge Duprat Figueiredo de Segurança e Medicina no Trabalho (Fundacentro) e a Força Sindical.
HISTÓRICO
2. A então Secex/SP, propôs, na instrução de peça 30, datada de 28/6/2013, o seguinte encaminhamento:
'52. Diante do exposto, submetem-se os autos à consideração superior, propondo manter o encaminhamento dado por esta Unidade Técnica, em instrução datada de 8/7/2011, abaixo reproduzida.
53. Nos autos, não há elementos capazes de caracterizar a boa-fé dos responsáveis. De acordo com o art. 3º da Decisão Normativa 35, de 2000, na hipótese de não se configurar a boa-fé do responsável, o Tribunal proferirá, desde logo, o julgamento definitivo de mérito pela irregularidade das contas.
54. Assim, considerando que as alegações de defesa apresentadas foram insuficientes para descaracterizar a irregularidade e elidir o débito, submetem-se os autos à consideração superior propondo:
a) rejeitar as alegações de defesa de Paulo Pereira da Silva e Ricardo Patah, conforme análise feita na instrução de fls. 1.15 a 1.114, volume 5, parágrafos 29 a 106;
b) rejeitar as alegações de defesa da Força Sindical, conforme análise feita na instrução de fls. 1.122 a 1.135, volume 5, parágrafos 122 a 213;
c) rejeitar as alegações de defesa da Fundação Escola de Sociologia e Política de São Paulo, conforme análise feita às fls. 1117 a 1121, volume 5, parágrafos 108 a 120, combinados com o teor do parecer de fls. 1158 a 1163, volume 5, e com os parágrafos 17 a 20 da presente instrução;
d) julgar irregulares as contas de Paulo Pereira da Silva, CPF XXX.067.689-XX, Ricardo Patah, CPF XXX.109.958-XX, e Força Sindical, CNPJ 65.524.944/0001-03, e em débito os responsáveis abaixo qualificados, com fundamento nos arts. 1º, inciso I, 16, inciso III, alínea 'c', e 19 da Lei 8.443/1992, c/c o art. 2º, §3º, da Decisão Normativa - TCU 35, de 2000, condenando-os, em solidariedade, ao débito abaixo especificado, acrescida das atualizações monetárias e dos juros de mora, calculados a partir da data discriminada até a efetiva quitação, na forma prevista na legislação em vigor, com a fixação do prazo de 15 dias, a contar da notificação, para comprovar, perante o Tribunal (art. 214, inciso III, alínea 'a' do Regimento Interno) o recolhimento das dívidas aos cofres da Fundacentro:
Responsáveis: Paulo Pereira da Silva, CPF XXX.067.689-XX, Ricardo Patah, CPF XXX.109.958-XX, representantes da Força Sindical, signatários do Termo de convênio SIAFI 424761, responsáveis pessoais pela gestão dos recursos públicos federais, Força Sindical, CNPJ 65.524.944/0001-03, pessoa jurídica que recebeu os recursos públicos para execução do objeto conveniado, e Fundação Escola de Sociologia e Política de São Paulo, CNPJ 63.056.469/0001-62, pessoa jurídica contratada para a execução do objeto do convênio.
Valores: 
	Número da OB
	Data
	Parcela
	Valor Histórico (R$) 

	4126
	5/12/2001
	1
	450.000,00

	845
	10/7/2002
	2
	200.000,00

	2269
	29/8/2002
	3
	150.000,00

		29/8/2002
	4
	150.000,00

	Total
	950.000,00

e) aplicar, individualmente, multa prevista no art. 57 da Lei 8.443/1992 aos Srs. Paulo Pereira da Silva, CPF XXX.067.689-XX, Ricardo Patah, CPF XXX.109.958-XX, representantes da Força Sindical, signatários do Termo de Convênio Siafi 424761, responsáveis pessoais pela gestão dos recursos públicos federais, Força Sindical, CNPJ 65.524.944/0001-03, pessoa jurídica que recebeu os recursos públicos para execução do objeto conveniado, e Fundação Escola de Sociologia e Política de São Paulo, CNPJ 63.056.469/0001-62, pessoa jurídica contratada para a execução do objeto do convênio, fixando-lhes o prazo de 15 dias, a contar da notificação, para que comprovem, perante o Tribunal, o recolhimento da referida quantia aos cofres do Tesouro Nacional, atualizada monetariamente e acrescida dos juros de mora a partir do dia seguinte ao do término do prazo estabelecido, até a data do efetivo recolhimento, na forma da legislação em vigor;
f) autorizar, nos termos do inciso II, do art. 28, da Lei 8.443/1992, a cobrança judicial das dívidas, caso não atendidas as notificações; e
g) encaminhar, com fundamento no §3º do art. 16 da Lei 8.443/1992, cópia da deliberação, assim como cópia do relatório e do voto que a fundamentaram, ao Ministério Público da União, para ajuizamento das ações cabíveis.'
3. A proposta contou com a anuência da subunidade e unidade técnica, conforme pronunciamento visto às peças 31 e 32. Remetidos os autos ao MP/TCU, o Parquet endossou a proposta da Unidade Técnica, conforme Parecer de peça 35.
4. Ato contínuo, foi proferido o Acórdão 2150/2016-TCU-Plenário, Relator Ministro Bruno Dantas, Ata 32/2016, Data da Sessão: 17/8/2016, com a seguinte deliberação:
'9. Acórdão:
VISTOS, relatados e discutidos estes autos de tomada de contas especial instaurada em cumprimento ao item 9.7 do Acórdão 901/2010-TCU-Plenário, tendo em vista a não comprovação da boa e regular aplicação dos recursos federais repassados pela Fundação Jorge Duprat Figueiredo de Segurança e Medicina no Trabalho (Fundacentro) à Força Sindical, que tinha por objeto a análise do custo social, humano e econômico dos acidentes de trabalho no município de São Paulo/SP; ACORDAM os Ministros do Tribunal de Contas da União, reunidos em Sessão do Plenário, ante as razões expostas pelo Redator, em
9.1. com fundamento nos arts. 1º, inciso I, 16, inciso II, 18 e 23, inciso II, da Lei 8.443, de 16 de julho de 1992, c/c os arts. 1º, inciso I, 208 e 214, inciso II, do Regimento Interno do TCU, em julgar regulares com ressalva as contas dos gestores Paulo Pereira da Silva (XXX.067.689-XX) e Ricardo Patah (XXX.109.958-XX) , dando-lhes quitação;
9.2. rejeitar as alegações de defesa apresentadas pela Força Sindical (65.524.944/0001-03) e pela Fundação Escola de Sociologia e Política de São Paulo, de sorte a fixar novo e improrrogável prazo para que, solidariamente com a Fundação Escola de Sociologia e Política de São Paulo (63.056.469/0001-62) , promovam o recolhimento da quantia abaixo descrita aos cofres da Fundação Jorge Duprat Figueiredo de Segurança e Medicina no Trabalho (Fundacentro) , atualizada monetariamente na forma da legislação em vigor, abatida dos valores efetivamente comprovados sobre a execução das etapas do Convênio 982/2001 (Siafi 424.761) , a exemplo da execução dos 29% em relação às CAT previstas:
	Data
	Valor histórico

	5/12/2001
	450.000,00

	10/7/2002
	200.000,00

	29/8/2002
	300.000,00

9.3. informar à Força Sindical e à Fundação Escola de Sociologia e Política de São Paulo que o recolhimento do débito, apenas atualizado monetariamente, permitirá o julgamento de suas contas pela regularidade com ressalvas, ao passo que o não recolhimento tende a conduzir o julgamento das contas para a irregularidade com a imputação do débito, atualizado monetariamente e acrescido dos juros de mora, além da aplicação de multa em até 100% sobre o valor atualizado do dano ao erário;
9.4. autorizar, desde já, com amparo no art. 26 da Lei 8.443, de 1992, e no art. 217 do RITCU, o parcelamento das dívidas constantes deste Acórdão em até 36 (trinta e seis) prestações mensais e sucessivas, caso requerido, esclarecendo ao responsável que a falta de pagamento de qualquer parcela importará no vencimento antecipado do saldo devedor (art. 217, § 2º, do RITCU) ; e
9.5. remeter cópia do presente acórdão, acompanhado do relatório e voto que o fundamentam, à unidade jurisdicionada e aos responsáveis.'
EXAME TÉCNICO
5. Em cumprimento ao Acórdão 2150/2016-TCU-Plenário, Relator Ministro Bruno Dantas, Ata 32/2016, Data da Sessão: 17/8/2016, A Força Sindical (65.524.944/0001-03) e Fundação Escola de Sociologia e Política de São Paulo (63.056.469/0001-62) ; por intermédio de seu advogado e representante legal, respectivamente, foram notificados mediante Ofícios 2468/2016-TCU/Secex-SP, de 6/9/2016 (peça 48) e 2469/2016-TCU/Secex-SP, de 6/9/2016 (peças 46 e 47) para que em novo e improrrogável prazo de 15 dias procedessem ao recolhimento da dívida, atualizada monetariamente, aos cofres da Fundação Jorge Duprat Figueiredo de Segurança e Medicina no Trabalho (Fundacentro) , nos termos do § 3º do art. 202 do RI/TCU.
6. Os responsáveis tomaram ciência dos aludidos ofícios, conforme documentos constantes das peças 50 e 51
7. A Força Sindical interpôs Embargos de Declaração (peça 54) , o qual foi recebido e acolhido, conforme Acórdão 1131/2017-TCU-Plenário, Relator Ministro Bruno Dantas, Ata 19/2017, Data da Sessão: 31/5/2017, no qual foi alterada a redação do subitem 9.2 do Acórdão 2150/2016-TCU-Plenário, para a seguinte:
'9.2. rejeitar as alegações de defesa apresentadas pela Força Sindical (65.524.944/0001-03) e pela Fundação Escola de Sociologia e Política de São Paulo, de sorte a fixar novo e improrrogável prazo para que, solidariamente com a Fundação Escola de Sociologia e Política de São Paulo (63.056.469/0001-62) , promovam o recolhimento da quantia abaixo descrita aos cofres da Fundação Jorge Duprat Figueiredo de Segurança e Medicina no Trabalho (Fundacentro) , atualizada monetariamente na forma da legislação em vigor, abatida dos valores efetivamente comprovados sobre a execução das etapas do Convênio 982/2001 (Siafi 424.761) , a exemplo da execução dos 29% em relação às CAT previstas:
	Data
	Débito/Crédito
	Valor histórico

	5/12/2001
	D
	450.000,00

	5/12/2001
	C
	84.100,00

	10/7/2002
	D
	200.000,00

	29/8/2002
	D
	300.000,00

8. A Força Sindical solicitou o parcelamento do débito em 36 parcelas (peça 68) , o qual já havia sido autorizado no item 9.4 do Acórdão 2150/2016-TCU-Plenário.
9. De acordo com os elementos constantes dos autos, foram pagas 16 parcelas, conforme tabela demonstrativa abaixo:
	Nº parcela
	Valor
	Data do pagamento
	Referência

	1
	62.984,80
	31/7/2017
	Peça 69

	2
	63.135,95
	29/8/2017
	Peça 70

	3
	63.255,90
	28/9/2017
	Peça 71

	4
	63.367,11
	25/10/2017
	Peça 72

	5
	63.623,21
	30/11/2017
	Peça 73

	6
	63.801,36
	21/12/2017
	Peça 78

	7
	64.082,08
	30/1/2018
	Peça 79

	8
	64.267,92
	28/2/2018
	Peça 81

	9
	64.473,58
	20/3/2018
	Peça 83

	10
	64.620,26
	26/4/2018
	Peça 84

	11
	64.762,42
	24/5/2018
	Peça 85

	12
	65.021,74
	26/6/2018
	Peça 86

	13
	65.840,74
	26/7/2018
	Peça 87

	14
	66.058,02
	29/8/2018
	Peça 88

	15
	65.998,57
	28/9/2018
	Peça 89

	16
	66.315,36
	31/10/2018
	Peça 90

10. Das 36 parcelas autorizadas, somente foram pagas apenas 16. A última ocorreu em 31/10/2018, há mais de um ano. Segundo consta na aba comentário, postado em 17/10/2019, o Dr. Daniel Macedo (Advogado da Força Sindical) por telefone (61-33125600) , informou que não há recursos para continuar pagando o débito imputado pelo Acórdão 2150/2016-TCU-Plenário, peça 40, alterado pelo Acórdão 1131/2017-TCU-Plenário, peça 61.
11. O art. 217, § 2º, do RI/TCU estabelece que a falta de pagamento de qualquer parcela importará em vencimento antecipado do saldo devedor, portanto, considerando o disposto no subitem 9.3 do sobredito acordão, de que o não recolhimento da importância devida conduziria ao julgamento pela irregularidade das contas com a imputação do débito, atualizado monetariamente e acrescido dos juros de mora, além da aplicação de multa em até 100% sobre o valor atualizado do dano ao erário, cabe propor, o julgamentos das contas dos responsáveis acima identificados, abatendo as quantias já devolvidas.
12. A pretensão punitiva do TCU, conforme Acórdão 1441/2016-TCU-Plenário, que uniformizou a jurisprudência acerca dessa questão, subordina-se ao prazo geral de prescrição indicado no art. 205 do Código Civil, que é de 10 anos, contado da data de ocorrência da irregularidade sancionada, nos termos do art. 189 do Código Civil, sendo este prazo interrompido pelo ato que ordenar a citação, a audiência ou a oitiva do responsável. No caso em exame, não ocorreu a prescrição, tendo em vista que o ato que ordenou a citação ocorreu em 21/2/2011 (peça 5, p. 174) .
CONCLUSÃO
13. Tendo em vista que a dívida imposta aos responsáveis foi recolhida apenas parcialmente no novo e improrrogável prazo fixado pelo TCU, propõe-se o julgamento pela irregularidade de suas contas, procedendo-se à sua condenação em débito, a ser atualizado monetariamente e acrescido de juros de mora, e a aplicação da multa prevista no art. 57 da Lei 8.443/1992.
PROPOSTA DE ENCAMINHAMENTO
14. Diante do exposto, submetemos os autos à consideração superior, propondo ao Tribunal:
a) com fundamento nos arts. 1º, inciso I, 16, inciso III, alínea 'c', e § 2º da Lei 8.443/1992 c/c os arts. 19 e 23, inciso III, da mesma Lei, e com arts. 1º, inciso I, 209, inciso III e § 5º, 210 e 214, inciso III, do Regimento Interno, que sejam julgadas irregulares as contas da Força Sindical (65.524.944/0001-03) e da Fundação Escola de Sociologia e Política de São Paulo (63.056.469/0001-62) , e condená-las solidariamente ao pagamento das quantias a seguir especificadas, com a fixação do prazo de quinze dias, a contar das notificações, para comprovarem, perante o Tribunal (art. 214, inciso III, alínea 'a', do Regimento Interno) , o recolhimento das dívidas aos cofres da Fundação Jorge Duprat Figueiredo de Segurança e Medicina no Trabalho (Fundacentro) , atualizadas monetariamente e acrescidas dos juros de mora, calculados a partir das datas discriminadas, até a data dos recolhimentos, na forma prevista na legislação em vigor abatendo-se, na oportunidade, os valores já ressarcidos.
	Valor histórico
	Data
	Débito/Crédito

	450.000,00
	5/12/2001
	D

	84.100,00
	5/12/2001
	C

	200.000,00
	10/7/2002
	D

	300.000,00
	29/8/2002
	D

	62.984,80
	31/7/2017
	C

	63.135,95
	29/8/2017
	C

	63.255,90
	28/9/2017
	C

	63.367,11
	25/10/2017
	C

	63.623,21
	30/11/2017
	C

	63.801,36
	21/12/2017
	C

	64.082,08
	30/1/2018
	C

	64.267,92
	28/2/2018
	C

	64.473,58
	20/3/2018
	C

	64.620,26
	26/4/2018
	C

	64.762,42
	24/5/2018
	C

	65.021,74
	26/6/2018
	C

	65.840,74
	26/7/2018
	C

	66.058,02
	29/8/2018
	C

	65.998,57
	28/9/2018
	C

	66.315,36
	31/10/2018
	C

Valor atualizado até 12/2/2020 c/ incidência de juros: R$ 4.452.942,50
b) aplicar, individualmente, à Força Sindical (65.524.944/0001-03) e à Fundação Escola de Sociologia e Política de São Paulo (63.056.469/0001-62) , a multa prevista no art. 57 da Lei 8.443/1992 c/c o art. 267 do Regimento Interno, com a fixação do prazo de quinze dias, a contar das notificações, para comprovarem, perante o Tribunal (art. 214, inciso III, alínea 'a', do Regimento Interno) , o recolhimento das dívidas aos cofres do Tesouro Nacional, atualizadas monetariamente desde a data do acórdão até a dos efetivos recolhimentos, se forem pagas após o vencimento, na forma da legislação em vigor;
c) autorizar, desde logo, nos termos do art. 28, inciso II, da Lei 8.443/1992, a cobrança judicial das dívidas caso não atendidas as notificações;
d) enviar cópia do Acórdão a ser prolatado, bem como do Relatório e do Voto que o fundamentarem ao Procuradoria da República no Estado de São Paulo, nos termos do § 3º do art. 16 da Lei 8.443/1992 c/c o § 7º do art. 209 do Regimento Interno do TCU, para adoção das medidas cabíveis;
e) enviar cópia do Acórdão que vier a ser proferido à Fundação Jorge Duprat Figueiredo de Segurança e Medicina no Trabalho (Fundacentro) , e aos responsáveis, para ciência, informando que a presente deliberação, acompanhada do Relatório e do Voto que a fundamenta, está disponível para a consulta no endereço www.tcu.gov.br/acordaos, além de esclarecer que, caso requerido, o TCU poderá fornecer sem custos as correspondentes cópias, de forma impressa."
O Ministério Público de Contas, representado pelo Subprocurador-geral Lucas Rocha Furtado endossou a proposta da unidade instrutora, nos seguintes termos (peças 103) :
"Trata-se de tomada de contas especial instaurada em cumprimento à determinação constante do item 9.7 do Acórdão 901/2010, proferido pelo Plenário do TCU nos autos do TCProcesso 003.296/2006-5, processo que tratou de representação proposta por equipe incumbida de realizar inspeção na Fundação Jorge Duprat de Segurança e Medicina do Trabalho - Fundacentro.
Esta TCE tem por propósito apurar os danos causados aos cofres da Fundacentro em decorrência da não execução do objeto do convênio registrado no Siafi sob o número 424761, celebrado em 26/11/2001 entre aquela fundação e a entidade privada Força Sindical. No valor total de R$ 1.050.000,00 (R$ 950.000,00 a cargo da Fundacentro e R$ 100.000,00 a cargo da Força Sindical, a título de contrapartida) o convênio teve por objeto "analisar o custo social, humano e econômico dos acidentes do trabalho no município de São Paulo, nas categorias de trabalhadores metalúrgicos, da construção civil e do setor de transporte urbano, identificando as principais causas destes acidentes; o tratamento de saúde oferecido; a assistência previdenciária prestada, inclusive a reabilitação profissional; a reinserção dos trabalhadores acidentados e outras ações exercidas pelas autoridades públicas competentes, na forma prevista no Plano de Trabalho constante do Processo. 982/2001-CTN-SP" (página 24 da peça 2) . Para a execução da integralidade do objeto do referido convênio, a Força Sindical contratou a Fundação Escola de Sociologia e Política de São Paulo - FESPSP.
Mediante o Acórdão 2.150/2016, alterado, após julgamento de embargos de declaração opostos pela Força Sindical, pelo Acórdão 1131/2017-TCU-Plenário do TCU decidiu, em essência: julgar regulares com ressalva as contas de Paulo Pereira da Silva e Ricardo Patah, respectivamente, presidente e tesoureiro geral da Força Sindical à época dos fatos; rejeitar as alegações de defesa apresentadas pela Força Sindical e pela FESPSP, fixando-se prazo para que, em relação de solidariedade, recolhessem, aos cofres da Fundacentro, as quantias de R$ 450.000,00 (5/12/2001) , R$ 200.000,00 (10/7/2002) e R$ 300.000,00 (29/8/2002) , abatendo-se a quantia de R$ 84.100,00 (5/12/2001) ; e autorizar, caso requerido pelos responsáveis, o recolhimento do débito em até 36 prestações mensais e sucessivas.
A Força Sindical optou por pagar o débito em 36 parcelas mensais e sucessivas, mas pagou apenas 16 parcelas, de julho/2017 a outubro/2018.
A Secex-TCE propõe, então, ao Tribunal, que sejam julgadas irregulares as contas da Força Sindical e da FESPSP, condenando-se solidariamente em débito aquelas entidades, pelas quantias correspondentes à totalidade dos recursos oriundos da Fundacentro, com abatimento da quantia de R$ 84.100,00 (5/12/2001) e das 16 parcelas recolhidas aos cofres daquela fundação, e aplicando-se, a cada uma das responsáveis a multa prevista no artigo 57 da Lei 8.443/1992 (páginas 5-6 da peça 100, com anuência dos dirigentes daquela unidade técnica às peças 101 e 102) .
Posiciono-me de acordo com a proposta de encaminhamento apresentada pela Secex-TCE.
A Força Sindical e a FESPSP foram expressamente informadas, mediante o Acórdão 2.150/2016, que, se recolhessem, tempestivamente, e apenas com correção monetária, o débito que lhes é atribuído nesta TCE, suas contas poderiam ser julgadas regulares com ressalva. Como, após opção pelo pagamento parcelado da dívida, ocorreu o pagamento de apenas 16 das 36 parcelas previstas para a quitação da dívida, opera-se, então, no presente caso, o disposto no parágrafo único do artigo 26 da Lei 8.443/1992 ("A falta de recolhimento de qualquer parcela importará no vencimento antecipado do saldo devedor.") , com as consequências de que a Força Sindical e a FESPSP tenham suas contas julgadas irregulares, sejam condenadas solidariamente em débito e sejam apenadas com multas individualizadas.
Diante do exposto, este representante do Ministério Público junto ao TCU endossa a proposta de encaminhamento formulada pela Secex-TCE às páginas 5-6 da peça 100."
Pautado o processo, em 1º/12/2020, a Força Sindical apresentou memoriais. Sinteticamente, com base em decisões do Supremo Tribunal Federal e do Superior Tribunal de Justiça, defende ser aplicável ao caso a prescrição quinquenal, de modo que a pretensão ressarcitória estaria prescrita. Postula o arquivamento do feito e, caso não acolhido, o parcelamento do débito.
É o Relatório.

8.1. Emerson Ferreira Domingues (154.497/OAB-SP) e outros, representando Força Sindical.
8.2. Celso Augusto Coccaro Filho (98.071/OAB-SP) e outros, representando Fundação Escola de Sociologia e Política de São Paulo.

Subprocurador-Geral Lucas Rocha Furtado.

TOMADA DE CONTAS ESPECIAL. INDÍCIOS DE IRREGULARIDADES NA APLICAÇÃO DOS RECURSOS REPASSADOS. CONSIDERAÇÕES SOBRE FALHAS NA ATUAÇÃO DO ÓRGÃO CONCEDENTE. ACOLHIMENTO DAS ALEGAÇÕES DE DEFESA DOS GESTORES. FIXAÇÃO DE NOVO E IMPRORROGÁVEL PRAZO PARA RECOLHIMENTO DO DÉBITO ATUALIZADO MONETARIAMENTE SEM A INCIDÊNCIA DE JUROS. EMBARGOS DE DECLARAÇÃO. CONHECIMENTO. CARACTERIZAÇÃO DA OBSCURIDADE. PROVIMENTO. EFEITOS INFRINGENTES PARA INCLUIR PARCELA REDUTORA DO DÉBITO. PARCELAMENTO. RECOLHIMENTO PARCIAL. ANTECIPAÇÃO DO VENCIMENTO DA DÍVIDA. IRREGULARIDADE DAS CONTAS. DÉBITO. MULTA.

TOMADA DE CONTAS ESPECIAL (TCE)

Secretaria de Controle Externo de Tomada de Contas Especial (SecexTCE).

Cuidam os autos de tomada de contas especial instaurada em cumprimento ao item 9.7 do Acórdão 901/2010-TCU-Plenário, tendo em vista a não comprovação da boa e regular aplicação dos recursos federais repassados no âmbito do Convênio SIAFI 424761, firmado entre a Fundação Jorge Duprat Figueiredo de Segurança e Medicina no Trabalho (Fundacentro) e a Força Sindical.
O objeto do convênio, celebrado em 26/11/2001, no valor de R$ 1.050.000,00, consistia em "analisar o custo social, humano e econômico dos acidentes do trabalho no município de São Paulo, nas categorias de trabalhadores metalúrgicos, da construção civil e do setor de transporte urbano, identificando as principais causas destes acidentes; o tratamento de saúde oferecido; a assistência previdenciária prestada, inclusive a reabilitação profissional; a reinserção dos trabalhadores acidentados e outras ações exercidas pelas autoridades públicas competentes, na forma prevista no Plano de Trabalho constante do Processo 982/2001-CTN-SP".
Para a execução da integralidade do objeto do referido convênio, a Força Sindical contratou a Fundação Escola de Sociologia e Política de São Paulo (FESPSP) .
Por meio do Acórdão 2150/2016-TCU-Plenário, este Tribunal rejeitou as alegações de defesa apresentadas pela Força Sindical e pela Fundação Escola de Sociologia e Política de São Paulo, fixando novo e improrrogável prazo para que essas entidades recolhessem a quantia indicada no item 9.2 do mencionado acórdão, atualizada monetariamente, mas sem a incidência de juros, aos cofres da Fundacentro.
Contra essa decisão foram opostos embargos de declaração, os quais foram conhecidos e acolhidos, por meio do Acórdão 1131/2017-TCU-Plenário, que alterou o item 9.2 do Acórdão 2150/2016-TCU-Plenário a fim de incluir uma parcela compensatória no débito apurado, correspondente aos serviços que este Tribunal reconheceu terem sido executados.
Na sequência, a Força Sindical recolheu 16 parcelas, considerando autorização existente para o parcelamento do débito (item 9.4 do Acórdão 2150/2016-TCU-Plenário) , até que parou de efetuar os pagamentos, alegando insuficiência de recursos.
Em seu exame, a Secex-TCE concluiu que a falta de pagamento de qualquer parcela importará em vencimento antecipado do saldo devedor. Além disso, pugnou pelo julgamento pela irregularidade das contas com a imputação do débito, atualizado monetariamente e acrescido dos juros de mora, além da aplicação de multa proporcional ao débito, visto que estas consequências foram informadas às entidades por meio do item 9.3 do Acórdão 2150/2016-TCU-Plenário.
Pautado o processo, em 1º/12/2020, a Força Sindical apresentou memoriais. Sinteticamente, com base em decisões do Supremo Tribunal Federal e do Superior Tribunal de Justiça, defende ser aplicável ao caso a prescrição quinquenal, de modo que a pretensão ressarcitória estaria prescrita. Nesse sentido, postula o arquivamento do processo e, caso não acolhido, o parcelamento do débito.
Feita esta introdução, passo ao exame do feito.
No que tange à prescrição do débito suscitada pela Força Sindical, sabe-se que, há tempos, este Tribunal, baseado em precedentes do STF e na interpretação do art. 37, § 5º, da Constituição Federal de 1988, tem adotado o entendimento, consolidado na súmula 282, de que "as ações de ressarcimento movidas pelo Estado contra os agentes causadores de danos ao erário são imprescritíveis".
Ocorre que, recentemente, o Supremo Tribunal Federal (STF) , ao julgar o Recurso Extraordinário 636.886/AL, fixou, com repercussão geral, o seguinte enunciado para o Tema 899: "É prescritível a pretensão de ressarcimento ao erário fundada em decisão de Tribunal de Contas".
Entendo que esse recente julgado do STF deverá ensejar a revisão da jurisprudência deste Tribunal.
No entanto, reconheço que, nos moldes em que foi fixada a tese da Suprema Corte, existem muitas dúvidas e lacunas a serem sanadas, que tornam extremamente difícil a sua imediata aplicação, de forma genérica e abrangente, aos processos que tramitam neste Tribunal. Dada a ausência de lei específica, não há prazo prescricional estabelecido - em lei ou mesmo pela Suprema Corte - para a atuação do TCU no que diz respeito à apuração de dano ao erário, bem como sobre a forma em que se daria o início da contagem e as interrupções desse prazo.
Ademais, embora o verbete já tenha sido publicado, a decisão ainda é passível de modificação mediante Embargos de Declaração, possibilitando o esclarecimento dessas questões ou mesmo a modulação de efeitos, com impacto nos processos em curso.
Até que sobrevenham todos esses esclarecimentos e definições, embora desejável, não é possível a imediata aplicação, com a devida segurança, da tese fixada pelo STF no âmbito do TCU. Por outro lado, não se pode deixar de dar encaminhamento aos incontáveis processos que tangenciam essa discussão neste Tribunal.
Dessa forma, tenho me curvado à compreensão dos meus pares pela manutenção, por ora, do entendimento que há anos vem sendo adotado pelo TCU e pelo próprio STF, no sentido de considerar imprescritíveis as ações de ressarcimento ao erário.
Não se trata, cabe registrar, de desrespeito ou ignorância ao entendimento firmado pela Suprema Corte, tampouco de se fixar qualquer jurisprudência sobre a sua abrangência neste momento. Apenas entendo que, considerando a indefinição e a possiblidade de modulação da decisão, não seria produtivo, e causaria enorme incerteza, se este Tribunal revisse sua atuação e logo depois a alterasse novamente.
Quanto ao mérito, acolho as conclusões da unidade instrutora, as quais contaram com a concordância do Ministério Público de Contas, cujos fundamentos incorporo às minhas razões de decidir.
Com efeito, as entidades foram expressamente informadas de que o recolhimento tempestivo do débito que lhes foi atribuído, atualizado monetariamente, ensejaria o julgamento de suas contas regulares com ressalvas, com a consequente quitação. Por outro lado, a inobservância da obrigação de ressarcimento ao erário na forma preconizada no acórdão acarretaria a antecipação da dívida, acrescida dos juros moratórios, bem como o julgamento pela irregularidade de suas contas e aplicação de multa.
Inclusive, quanto ao pedido de parcelamento da dívida, esse pedido já foi autorizado por este Tribunal. No entanto, desde 31/10/2018 a entidade passou a não efetuar o recolhimento dos valores devidos.
Desse modo, diante do recolhimento apenas parcial da dívida, não resta alternativa senão proceder com o julgamento de mérito das contas, na forma sugerida nos pareceres precedentes.
Ante o exposto, voto por que o Tribunal adote o Acórdão que ora submeto à deliberação deste Colegiado.
TCU, Sala das Sessões Ministro Luciano Brandão Alves de Souza, em 2 de dezembro de 2020.
Ministro BRUNO DANTAS 
Relator